【裁判字號】    95,易,423
【裁判日期】    951227
【裁判案由】    
【裁判全文】
臺灣基隆地方法院刑事判決               95年度易字第423號
聲  請  人  臺灣基隆地方法院檢察署檢察官
被      告  乙○○
選任辯護人  陳雅萍律師
上列被告因誹謗案件，經檢察官提起公訴（95年度偵字第3042號
），本院判決如下：
    主  文
乙○○連續散布文字，指摘足以毀損他人名譽之事，處有期徒刑
肆月，如易科罰金，以銀元佰元即新台幣玖佰元折算壹日。
    事  實
一、乙○○與庚○○2人曾為男女朋友關係，2人於民國 (下同)9
    5年5月間感情生變，乙○○竟基於誹謗庚○○名譽之概括犯
    意，以其所持有號碼為0000000000號行動電話，連續於下列
    時點發送簡訊給庚○○所服務之中油公司主管及同事：( 一
    )95 年 5月12日12時23時許，發送「石門油庫庚○○常溜班
    一個月至少十次小夜大夜週五六日多半溜寫了假單以備查核
    沒人查就下班前回公司打卡拿回假單或半夜溜出早上回來天
    天以公司電話打去00000000、0000000000、00000000等此情
    形已四年多同事敢怒不敢言特以舉報懇請暗察及肅正以服民
    心，謝謝！」之不實內容，至中油公司石門供油中心經理戊○○所持有號碼為0000000000號之行動電話。(二)95年5 月
    13日23時12分許及23時28分許，分別發送「庚○○搞上一個
    35歲住麥金路有丈夫兩小孩叫己○○已三年是你們一直在包
    疪掩護他們你很得意哦」之不實內容，至中油公司中山二路
    加油站站長林建壽所持有號碼為0000000000號及同事趙久恆
    所持有號碼為0000000000號之行動電話，以此散布文字之方
    式，指摘足以毀損庚○○名譽之事。
二、案經庚○○、己○○訴由基隆巿警察局第二分局報告臺灣基
    隆地方法院檢察署檢察官偵查起訴。
    理  由
壹、程序事項
一、按被告以外之人於偵查中向檢察官所為之陳述，除顯有不可
    信之情況者外，得為證據，刑事訴訟法第159條之1 第2項定
    有明文。查證人即告訴人庚○○、己○○及證人趙久恆於檢
    察官偵查中所為之陳述，業經具結以保證其陳述之真實性，
    且均係就其等親身經歷之事實而為陳述，查無不可信之情況
    ，依上開規定，自得為證據，合先敘明。
二、又被告以外之人於審判外之陳述，雖不符刑事訴訟法第 159
    條之1至第159條之4 之規定，然經當事人於審判程序同意作
    為證據，法院審酌該言詞陳述作成之情況，認為適當者，亦
    得為證據；當事人、代理人或辯護人於法院調查證據時，知
    有刑事訴訟法第159條第1項不得作為證據之情形，而未於言
    詞辯論終結前聲明異議者，視為有前項之同意，刑事訴訟法
    第159條之5定有明文。查本案於本院準備程序時，被告及其
    辯護人就證人即告訴人庚○○、己○○及證人趙久恆於警詢
    中之陳述、臺灣高等法院被告前案紀錄表、被證一被告乙○○與庚○○之通話譯文4 張、從0000000000號行動電話發出
    之簡訊照片15張、中華電信 (固網巿內)資料查詢1張、中華
    電信 (行動)資料查詢1張、遠傳電信傳真函1 份、遠傳電信
    傳真號碼為0000000000號通聯紀錄1 份、中華電股份有限公
    司臺灣北區電信分公司基隆營業處95年11月6日基營字第95C
    0700095號函及通聯紀錄1份、中華電股份有限公司臺灣北區
    電信分公司基隆營業處95年11月6日基營字第95C0700 096號
    函及通聯紀錄1 份均同意作為證據，且迄至本院審理調查證
    據時亦未爭執上開證據之證據能力，本院審酌該等言詞陳述
    或書面陳述作成時之情況，並無非法取得等不適當之情形，
    且經本院於審判期日依法進行證據之調查、辯論，被告於訴
    訟上之程序權，已受保障，依刑事訴訟法第159條之5之規定
    ，自有證據能力。
貳、實體事項
一、認定事實之證據及理由
(一)訊據被告乙○○固坦承發送前揭簡訊之手機係以其父李謀恭
    名義申請，由其持有使用，惟矢口否認有誹謗之犯行，辯稱
    ：其與庚○○關係匪淺，無發送簡訊誹謗庚○○之動機，且
    發送簡訊之0000000000號行動電話係置於被告家中，家中有
    人需要皆可使用，庚○○得自由進出被告家中，亦得隨時使
    用，而認前揭簡訊可能係庚○○與被告感情交惡後，為報復
    被告所為，況且被告並不認識收到簡訊之戊○○、丁○○，
    而與趙久恆亦僅有一面之緣，根本不知其三人之行動電話號
    碼，不可能傳簡訊予其3人云云。惟查：
  1.被告於95年 5月間因與告訴人庚○○分手，心情不佳，天天
    以淚洗面，此有證人甲○○即與被告同住之子於本院審理時
    證述明確 (詳95年12月13日審判筆錄第 16頁)，且依被告於
    95年12月13日提出之刑事答辯狀中所附被證一通話譯文中所
    言：「 (95年 3月6日)可是你並不愛我，你為什麼要這樣子
    ，讓我不能放下你；我不能再陪你了，你為什麼要這樣子讓
    我... 讓我認為... 」、「 (95年4月28日)不要啊，我不想
    跟你了；不要啦，你去陪別人，我不想跟你了」可知，被告
    於95年 5月間與告訴人庚○○分手前，感情即已轉淡，非如
    被告所辯之二人關係匪淺，顯見被告確有發送不實內容之簡
    訊誹謗告訴人名譽之動機。
  2.依證人即中油公司石門供油中心經理戊○○於本院審理時證
    稱：「（問：庚○○平時在公司服務考績如何？）尚可，上
    班情形正常，沒有被懲處的紀錄。」、「（問：你收到此封
    簡訊後，有無向庚○○查問此事？）我收到簡訊後，我有透
    過主管向他的領班去查詢，查詢結果他的上班情形正常，庚○○的工作是屬於輸油班，三班制，每班8 小時，如果他溜
    班，他的輸油工作必須由別人來承擔，會加重他人的工作，
    別人一定會有怨言，不可能瞞得住。」（詳95年12月13日審
    判筆錄第5、6頁），另依證人即告訴人己○○於警詢時所述
    ：「我同學是庚○○，他是我上國際標準舞的同學。」、「
    我們是在92年9 月間於安樂區、上國際標準舞的課程時認識
    的。我們只有在上課時有見面，是純粹的同學關係。」 (詳
    偵查卷第8頁)足認告訴人並無溜班或與有夫之婦交往之情事
    ，故前揭簡訊之內容確係不實。
  3.依證人甲○○所稱，發送前揭簡訊之行動電話係置放於被告
    家中客廳，而可以自由進出被告家中之人，除被告與其子甲○○外，尚有告訴人庚○○，而被告乙○○亦辯稱可使用該
    支行動電話之人眾多，故可能使用該行動電話發送不實簡訊
    之人，並非只有被告。然依證人甲○○之證述，平時會在家
    中進出之人除其與被告外，僅有告訴人庚○○，而其本身僅
    在94年6月間使用過0000000000號之行動電話，且其自95年3
    月初起即自七堵的汽車美容公司工作，工作時間為星期一至
    星期六，每日上午9點半上班、晚上8點下班 (自同年4月起)
    ，星期日有時亦需加班，其上班時並未攜帶0000000000號之
    行動電話，平時亦無使用行動電話之習慣，依前揭不實簡訊
    發送之時間觀之，95年 5月12日12時23分發送之簡訊，顯非
    甲○○所為。另證人甲○○亦證述，其僅知告訴人庚○○在
    中油公司上班，但不知在何單位，亦不知00000000號、0000
    000000號、00000000號之電話係何人的，亦不知己○○為何
    人，故縱使證人甲○○下班在家休息期間，有可能使用0000
    000000號之行動電話，但其既不知庚○○在中油何單位上班
    、己○○為何人，則當不可能發送前揭不實內容之簡訊。
  4.證人甲○○於本院審理時雖證述，庚○○有他家的鑰匙，可
    以自由進出，且可自由拿取0000000000號行動電話使用，其
    並曾看見幾次告訴人庚○○在被告家中使用 (詳95年12月13
    日審判筆錄第14頁）。然證人即告訴人庚○○於本院審理時
    證稱，其從未使用過0000000000號之行動電話，且其自67年
    即進入中油公司服務，工作、收入均穩定並無換工作之打算
    ，當不可能發送前揭不實內容之簡訊，破壞自己之名譽，甚
    或影響升遷，故被告辯稱前揭簡訊係告訴人與被告感情交惡
    後為報復被告所為，不足採信。另發送簡訊之0000000000號
    行動電話之通聯紀錄雖顯示，有三次撥打至被告所使用之00
    00000000號行動電話之資料，惟其中二通之時間為21時31分
    41秒及7時6分46秒，均係證人甲○○在家之時間，究係何人
    撥打無法查證，而被告所使用之0000000000號行動電話通聯
    紀錄雖亦有數通撥打至0000000000號行動電話之資料，惟依
    證人甲○○所證述，0000000000號之行動電話係置於家中，
    而告訴人雖可自由出入被告家中，但並非住於該處，故尚難
    以前述電話通聯紀錄即認以0000000000號行動電話所發之不
    實簡訊，係告訴人自己所為。
  5.查證人戊○○所持有之0000000000號行動電話之號碼，除公
    佈在中油公司石門供油中心辦公室之公布欄外，員工聯絡簿
    上亦有之，而證人丁○○所持有之0000000000號行動電話及
    證人趙久恆所持有0000000000號行動電話，在中油公司之員
    工聯絡簿上亦均有之，故只要取得該公司之員工聯絡簿即可
    知悉該公司所有人之聯絡電話。而證人甲○○僅知告訴人庚○○在中油公司上班，並不知其在何單位及其上班之情形，
    亦不知己○○為何人，故縱使取得前述之員工聯絡簿，亦無
    法撰寫前揭內容之簡訊發送給告訴人石門供油中心之同事及
    主管。且依證人庚○○於本院審理時所證稱：「 (問：除了
    被告外，還有誰知道簡訊詳細內容 (你在中油上班、己○○
    等這些細節)？)沒有，只有被告知道。」顯見知悉前揭簡訊
    內容又有誹謗告訴人名譽動機之人，僅有被告一人，是本件
    撰寫及發送前揭不實內容簡訊應係被告所為無訛，本件事證
    已臻明確，被告誹謗犯行，洵堪認定，應依法論科。
(二)被告之辯護人雖主張前揭簡訊均是發送至特定人士之手機碼
    碼，無法達「散布於眾」之程度，而符合刑法第310條第1、
    2 項「意圖散布於眾」之構成要件。惟查利用行動電話發送
    簡訊，一次雖只能發送一個號碼，但若連續發送給不同之電
    話號碼，亦可達散布於眾之程度，當無疑義。本件被告持00
    00000000號行動電話發送簡訊之對象，除證人戊○○、丁○○及趙久恆外，尚包括中油公司之處長、副處長及石門供油
    中心之其他員工，業據證人戊○○、丁○○、庚○○於本院
    審理時證述明確 (詳95年12月13日審判筆錄第7、11、24 頁
    ），被告所為顯已達散布於眾之程度，辯護人之主張顯無理
    由，併此敘明。
二、論罪科刑之理由
(一)按「行為後法律有變更者，適用行為時之法律。但行為後之
    法律有利於行為人者，適用最有利於行為人之法律」，修正
    後刑法第2條第1項定有明文，此條規定係規範行為後法律變
    更所生新舊法律比較適用之準據法，本身尚無新舊法比較之
    問題，於新法施行後，自應一律適用上開修正後之規定，而
    為「從舊從輕」之比較。又比較新舊法時，應就罪刑有關之
    共犯、未遂犯、想像競合犯、牽連犯、連續犯、結合犯，以
    及累犯加重、自首減輕暨其他法定加減原因（如身分加減）
    與加減例等一切情形，綜其全部罪刑之結果而為比較後，再
    適用有利於行為人之法律處斷，而不得一部割裂分別適用不
    同之新舊法（最高法院95年度第8 次刑事庭會議決議參照）
    。茲依上開法條規定及說明，比較適用新舊法及論罪科刑如
    下：
  1.被告所為多次誹謗之犯行，係基於分別之概括犯意而犯同一
    罪名（詳如後述），依舊法第56條係屬連續犯，以一罪論，
    但得加重其刑至2分之1；惟如依新法之規定，因連續犯業經
    刪除，即應按數罪之規定予以分論併罰，經比較新舊法之規
    定，新法並非較有利於被告，依新法第2條第1項規定，自應
    適用被告行為時之舊法，仍依舊法第56條關於連續犯之規定
    。
  2.刑法第310條第2項加重誹謗罪之規定並未修正，然其法定刑
    中有關罰金刑部分，依修正後刑法第33條第5 款將罰金刑定
    為，新臺幣1,000 元以上，以百元計算之，及修正後刑法施
    行法第1條之1規定，中華民國94年1月7日刑法修正施行後，
    刑法分則編所定罰金之貨幣單位為新臺幣。94年1月7日刑法
    修正時，刑法分則編未修正之條文定有罰金者，自94年1月7
    日刑法修正施行後，就其所定數額提高為30倍。但72年6 月
    26 日至94年1月7 日新增或修正之條文，就其所定數額提高
    為3 倍，是相關刑法分則編各罪所定之罰金刑，自應依上開
    規定配合調整。據此，刑法第310條第2項加重誹謗罪所得科
    處之罰金刑最高為新臺幣30,000元，最低為新臺幣1,000 元
    。依修正前刑法第33條第5款規定之罰金最低額1元及未修正
    之罰金罰鍰提高標準條例第1 條前段規定之提高罰金倍數10
    倍計算，刑法第310條第2項加重誹謗罪所得科處之罰金刑最
    高為銀元10,000元，最低為銀元1 元，換算為新臺幣後，最
    高額雖與適用修正後刑法第33條第5 款等規定相同為新臺幣
    30,000元，惟最低額僅新臺幣3 元。比較新舊法之結果，適
    用舊法較有利於被告，依前開刑法第2條第1項前段之規定，
    自應適用被告行為時之法律論罪科刑。
  3.刑法第41條第1 項前段關於易科罰金之規定，修正為「犯最
    重本刑為5 年以下有期徒刑以下之刑之罪，而受六個月以下
    有期徒刑或拘役之宣告者，得以新臺幣一千元、二千元或三
    千元折算1日，易科罰金」；惟依修正前刑法第41條第1項前
    段之規定：「犯最重本刑為5 年以下有期徒刑以下之刑之罪
    ，而受6 個月以下有期徒刑或拘役之宣告，因身體、教育、
    職業、家庭之關係或其他正當事由，執行顯有困難者，得以
    一元以上三元以下折算1 日，易科罰金」及修正前罰金罰鍰
    提高標準條例第2 條（現已刪除）：「依刑法第四十一條易
    科罰金者，均就其原定數額提高為一百倍折算一日；法律所
    定罰金數額未依本條例提高倍數，或其處罰法條無罰金刑之
    規定者，亦同」等規定，易科罰金之折算標準最高為銀元30
    0元，最低為銀元100元，換算為新臺幣後，最高額為新臺幣
    900元，最低額為新臺幣300元。比較修正前、後關於易科罰
    金折算標準之規定，適用修正前刑法第41條第1 項前段及修
    正前罰金罰鍰提高標準條例第2條規定，對被告較為有利。
  4.綜上，依修正後刑法第2條第1項之「從舊從輕」原則，綜合
    全部罪刑而為比較結果，適用修正前之相關刑罰法律，對被
    告較為有利，自應依修正後刑法第2條第1項前段之規定，適
    用上開修正前刑法總則篇相關規定。
(二)核被告所為，係犯刑法第310條第2項之加重誹謗罪。被告先
    後多次加重誹謗行為，時間緊接，所犯構成要件相同，顯係
    基於概括犯意反覆為之，為連續犯，應依修正前刑法第56條
    規定，論以一罪，並加重其刑。爰審酌被告因不滿告訴人處
    理感情之態度，即撰寫不實內容之簡訊，以詆毀告訴人之名
    譽及犯後仍未見悔意等一切情狀，量處如主文所示之刑，並
    諭知易科罰金之折算標準。
據上論斷，應依刑事訴訟法第299條第1項前段、刑法第2條第1項
、第310條第2項、修正前第41條第1 項前段、第56條，罰金罰鍰
提高標準條例第1條前段、修正罰金罰鍰提高標準條例第2條，現
行法規所定貨幣折算新臺幣條例第2條，判決如主文。
本案經檢察官丙○○到庭執行職務
中    華    民    國    95    年    12    月    27    日
                  刑事第三庭審判長法    官  王福康
                                  法    官  王慧惠
                                  法    官  齊  潔
以上正本證明與原本無異。
對於本件判決如有不服，應於收受送達後10日內，向本院提出上
訴書狀，上訴於臺灣高等法院，並按他造當事人之人數附具繕本
。
中    華    民    國    95    年    12    月    28    日
                                  書 記 官  潘端典
附錄犯罪法條:
中華民國刑法第310條
（誹謗罪）
意圖散布於眾，而指摘或傳述足以毀損他人名譽之事者，為誹謗
罪，處1年以下有期徒刑、拘役或5百元以下罰金。
散布文字、圖畫犯前項之罪者，處2年以下有期徒刑、拘役或1千
元以下罰金。
對於所誹謗之事，能證明其為真實者，不罰。但涉於私德而與公
共利益無關者，不在此限。


司法院資訊處製作；財團法人民間司法改革基金會備份。
